ACORDAO-COMPLETO-2409122

ACÓRDÃO 5789/2020 ATA 15/2020 - PRIMEIRA CÂMARA

VISTOS, relatados e discutidos estes autos de tomada de contas especial instaurada pelo então Ministério das Cidades, em desfavor de dois ex-prefeitos de Bocaiuva/MG, em razão da não consecução dos objetivos pactuados por meio do Contrato de Repasse 0071.243-87/1998, celebrado para a implantação do serviço de coleta e tratamento de resíduos sólidos no município; 
ACORDAM os ministros do Tribunal de Contas da União, reunidos em sessão da 1ª Câmara, diante das razões expostas pelo relator, em: 
9.1. com fundamento no art. 1º da Lei 8.443/1992 c/c os arts. 169, inciso VI, e 212 do Regimento Interno, arquivar a presente tomada de contas especial, sem julgamento de mérito, diante da ausência de pressupostos de constituição e de desenvolvimento válido e regular do processo;
9.2. dar ciência desta deliberação aos Srs. Alberto Eustáquio Caldeira de Melo e Ricardo Afonso Veloso, à Prefeitura Municipal de Bocaiuva/MG e ao Tribunal de Contas do Estado de Minas Gerais.

Tomada de Contas Especial instaurada em razão de irregularidades nas obras de implantação do serviço de coleta e tratamento de resíduos sólidos no município de Bocaiúva/MG.

Primeira Câmara

Município de Bocaiúva - MG.

3. Responsáveis: Alberto Eustáquio Caldeira de Melo (XXX.206.926-XX); Ricardo Afonso Veloso (XXX.657.116-XX).

13.1. Ministros presentes: Walton Alencar Rodrigues (Presidente), Benjamin Zymler, Bruno Dantas e Vital do Rêgo (Relator).
13.2. Ministros-Substitutos presentes: Augusto Sherman Cavalcanti e Weder de Oliveira.

VITAL DO RÊGO

Adoto como relatório a instrução de mérito elaborada no âmbito da Secretaria de Controle Externo de Tomada de Contas Especial (peça 39) , cujas propostas contaram com a anuência dos dirigentes daquela unidade técnica (peças 40 e 41) , transcrita a seguir com os ajustes de forma pertinentes:
INTRODUÇÃO
	Cuidam os autos de tomada de contas especial instaurada pelo Ministério das Cidades, em desfavor dos Srs. Ricardo Afonso Veloso, Prefeito Municipal de Bocaiuva/MG nas gestões de 1997-2000, de 2009-2012 e de 2013-2016 e Alberto Eustáquio Caldeira de Melo, Prefeito Municipal de Bocaiuva/MG nas gestões de 2001-2008, em razão da não consecução dos objetivos pactuados quanto aos recursos repassados por força do Contrato de Repasse 0071.243-87/1998 (sem registro no Siconv e no Siafi) , celebrado com a Prefeitura Municipal de Bocaiúva/MG (peça 2, p. 35-41, com plano de trabalho à peça 2, p. 14-29) , para a implantação do serviço de coleta e tratamento de resíduos sólidos (aterro sanitário, usina de triagem, compostagem e aquisição de equipamentos para implantação/operação/manutenção das unidades de tratamento/destinação final) .
HISTÓRICO 
O ajuste vigeu de 30/6/1998 a 30/6/1999 (cláusula 14ª) , posteriormente prorrogada até 3/5/2003 (peça 2, p. 42-47) , e previa a apresentação da prestação de contas até 60 dias após a vigência (cláusula 11ª) .
Conforme a cláusula 4ª do Contrato de Repasse, foram previstos R$ 120.000,00 para a execução, dos quais R$ 100.000,00 seriam repassados pelo concedente e R$ 20.000,00 corresponderiam à contrapartida. Os recursos federais foram repassados em 6 parcelas, mediante as ordens bancárias abaixo relacionadas (peça 2, p. 70-72) . Foram desbloqueados R$ 94.790,00, em 30/6/2011, conforme Parecer Gigov/MO 1/2016 e Controle de Desbloqueio (peça 2, p. 73) .

	Ordem Bancária (peça 2, p. 70-72
	Data do crédito (peça 3, p. 2-6) 
	Valor

	1998OB010021
	21/12/1998
	10.000,00

	1999OB002758
	6/5/1999
	39.430,00

	1999OB003132
	7/5/1999
	4.330,00

	1999OB004326
	25/5/1999
	35.490,00

	1999OB006396
	14/7/1999
	8.250,00

	1999OB010919
	18/11/1999
	2.500,00

	TOTAL
	100.000,00

A execução do objeto foi iniciada em 13/10/1998, tendo atingido 97,08% do total, correspondendo a R$ 116.499,00. Com esse percentual, o objeto não cumpriu os objetivos do plano de trabalho, não gerando o benefício social esperado (peça 2, p. 4) . Os responsáveis foram cientificados para regularizar as ocorrências (item 3, peça 2, p. 4 e 6-13) .
Em 30/10/1998, o relatório de acompanhamento do empreendimento comprovou a execução acumulada de 10%, a ausência de ART de fiscalização e a paralização da obra (peça 2, p. 48-50) . Em 29/12/1998, atestou-se que nenhum serviço foi realizado desde a última vistoria e que a obra se encontrava paralisada desde 1/12/1998 (peça 2, p. 51) . Em 26/1/1999, a execução acumulada alcançou 14,33% (peça 2, p. 53) . Em 24/3/1999, a CEF atestou a execução de 53,76%, mas ressalvou a execução fora das especificações do projeto e sem a aprovação da CEF (peça 2, p. 54) . O RAE de 15/8/1999 informou a execução de 94,79% e a reprovação da medição (peça 2, p. 55) . Em 19/12/1999, a CEF informou que o percentual não havia evoluído (peça 2, p. 56-62) . Em 12/5/2000, a obra alcançou 97,08% de execução, tendo sido retomada em ritmo lento, faltando portaria e/ou portão de entrada, ligação do maquinário, regularização das vias de circulação interna e recuperação do telhado destruído por vendaval (peça 2, p. 63-66) .
Em 10/4/2002, o então Prefeito, Sr. Alberto Eustáquio Caldeira de Melo, solicitou prorrogação da vigência até 31/5/2003, informando que a usina se encontrava em fase de readequação e que as obras não terminaram em virtude de processo de licenciamento pelo Seam (peça 2, p. 46) .
No Parecer PA Gidur/GH, de 5/9/2012, emitido pela Redur de Montes Claros/MG, a área técnica da Caixa relatou que o empreendimento não possuía funcionalidade, assim se manifestando (peça 2, p. 67-69) :
Em vistoria realizada em 5/9/2012, constatamos que o empreendimento encontra-se em estado de total abandono, com as obras depredadas, saqueadas, uma unidade incendiada e parcialmente comprometida estruturalmente e falta de vários equipamentos que já haviam sido instalados, não podendo mais ser aceito o percentual de obras de 97,08% atestado no último R.A.E. datado de 12/5/2000.
O Relatório de Tomada de Contas Especial 272/2016 (peça 3, p. 24-28) indicou a ocorrência de dano ao erário do valor original de R$ 94.789,64, em razão do não cumprimento do objeto pactuado através do Contrato de Repasse 0071.243-87/1998, não alcançando funcionalidade e benefício social esperado. Responsabilizou solidariamente os Srs. Ricardo Afonso Veloso, Prefeito de 1997-2000, de 2009-2012 e de 2013-2016 (CPF XXX.657.116-XX) e Alberto Eustáquio Caldeira de Melo, Prefeito de 2001-2004 e de 2005-2008 (CPF 317.206. 926-53) . 
O Relatório de Auditoria 447/2017, acompanhado dos respectivos Certificado de Auditoria, Parecer do Dirigente de Controle Interno (peça 3, p. 41-48) e do Pronunciamento Ministerial (peça 3, p. 52) concluíram pelas mesmas irregularidades e responsabilidades apontadas no Relatório de Tomada de Contas Especial da CAIXA.
Na instrução inicial (peça 6) , analisando-se os documentos dos autos, concluiu-se pela necessidade de realização de citação solidária dos Srs. Ricardo Afonso Veloso e Alberto Eustáquio Caldeira de Melo, nos seguintes termos:
	a) realizar a citação solidária do Sr. Ricardo Afonso Veloso - Prefeito Municipal nas gestões 1997-2000, 2009-2012 e 2013-2016, CPF XXX.651.116-XX; e do Sr. Alberto Eustáquio Caldeira de Melo, Prefeito de 2001-2004 e 2005-2008, CPF XXX.206.926-XX, com fundamento nos arts. 10, § 1º, e 12, incisos I e II, da Lei 8.443/1992 c/c o art. 202, incisos I e II, do RI/TCU, para que, no prazo de quinze dias, apresentem alegações de defesa e/ou recolham aos cofres do Tesouro Nacional a quantia abaixo indicada, atualizada monetariamente a partir da respectiva data até o efetivo recolhimento, abatendo-se na oportunidade a quantia eventualmente ressarcida, na forma da legislação em vigor, em decorrência da não consecução integral do objeto pactuado, não terem obtido a licença ambiental para o empreendimento, não terem conservado a obra, que findou depredada, incendiada e saqueada, sem gerar benefício à população, o que propiciou a ocorrência de dano ao erário, com infração ao disposto nos itens 3.2, letra "e"; 7.4, letra "a" do Contrato de Repasse 0071.243-87/1998;
	VALOR ORIGINAL 
	DATA DA OCORRÊNCIA

	94.790,00
	30/6/2001

                                                   Valor atualizado até 28/9/2017: R$ 266.805,41
Em cumprimento ao pronunciamento da unidade (peça 7) , promoveram-se as citações dos responsáveis através dos ofícios de peças 12 a 15, efetivamente recebidos pelos responsáveis como atestam os avisos de recebimento (peças 18 a 20) .
Por meio de seu procurador, Sr. Frank Weslen Lopes (peça 16) , o responsável Alberto Eustáquio Caldeira de Melo requereu, em 20/12/2017, prorrogação de prazo (peça 23) para responder à citação, tendo sido concedida conforme despacho de peça 24) . De igual forma, o responsável Ricardo Afonso Veloso também solicitou prorrogação de prazo (peça 27) , também concedida conforme despacho de peça 28.
Transcorrido o prazo regimental, acrescido dos prazos adicionais concedidos, aos responsáveis apresentaram suas alegações de defesa conforme peças 30 a 35.
EXAME TÉCNICO
Passamos à análise das alegações de defesa apresentadas.
Sr. Alberto Eustáquio Caldeira de Melo (peça 30) 
Argumentos: inicialmente alega que a concepção inicial do projeto dos serviços de coleta e tratamento de resíduos sólidos, objeto do contrato de repasse, a integralidade de sua execução e o trâmite para obtenção da licença ambiental se deram, exclusivamente, sob a responsabilidade do Sr. Ricardo Afonso Veloso, tendo este assinado todos os documentos relativos ao empreendimento.
Aponta que ao assumir o mandato em 1/1/2001 teria sido informado por seu antecessor, Sr. Ricardo Veloso, que as obras estavam 100% concluídas, o que lhe parecia correto supor, uma vez que a CAIXA teria apontado execução de 97,08% em 12/5/2000, restando por executar serviços de pequena monta.
Afirma que durante seu mandato não houve qualquer movimentação financeira na conta vinculada do contrato de repasse, constando apenas registros de créditos de juros e correção monetária realizados pela CAIXA.
No seu entender, competia-lhe tão somente monitorar o andamento do pedido de licenças ambientais junto ao órgão estadual e primar pela guarda e conservação do local das obras. Nesse sentido, sustenta que as obras foram entregues ao seu sucessor, Sr. Ricardo Veloso, em 31/12/2008, da mesma maneira que se encontrava em 2001, quando assumiu seu primeiro mandato, conservadas e seguras.
Sobre a não obtenção da licença ambiental, o que impediu o funcionamento do empreendimento, informa que o órgão ambiental considerou o projeto inviável da forma como fora concebido. Assim, para a aprovação do projeto e concessão da licença o órgão ambiental exigiu algumas modificações e adequações, em especial a construção de vias asfaltadas e exclusivas de acesso nas laterais da BR-135, orçadas em mais de R$ 2 milhões. Esse valor, que consistia na época 20 vezes o valor do empreendimento, representava entrave insuperável ao município, que não dispunha de recursos em seus orçamentos para a realização dessas obras.
Assim, sustenta que não há qualquer conduta dolosa ou minimamente culposa de sua parte, por um projeto mal concebido inicialmente, que não levou em consideração, em sua concepção técnica, os impactos ambientais que causaria, nem tampouco considerou as possíveis exigências de adequação que o órgão ambiental faria quando da liberação de licenças. Entende ainda que os órgãos concedentes (extinto Ministério das Cidades e CAIXA) falharam ao aprovar e conceber projetos que dependiam de futuras liberações de licenças ambientais, mas sem dimensionar todas as possíveis implicações que determinadas exigências poderiam impactar no futuro.
Registra que a CAIXA apontou o estado de abandono em 2012, já no terceiro ano do segundo mandato do Sr. Ricardo Veloso, iniciado em 1/1/2009. Sugere que se o Sr. Ricardo Veloso tivesse recebido as obras em estado de abandono teria, no mínimo, adotado medidas legais contra ele, o que jamais ocorreu, o que provaria que o abandono se deu na gestão do Sr. Ricardo Veloso.
Registra o lapso temporal de doze anos entre as duas últimas visitas técnicas realizadas pela CAIXA, havidas em 12/5/2000 e 5/9/2012, salientando que nenhuma visita ocorreu durante seus dois mandatos consecutivos, entre 2001 e 2008. Sustenta que a CAIXA deixou de cumprir com suas atribuições fiscalizatórias por 12 anos consecutivos, atitude incompatível com aquelas previstas na cláusula nona do contrato de repasse.
Informa que após a última visita da CAIXA em 5/9/2012, o Sr. Ricardo Veloso promoveu as ações necessárias de recuperação do empreendimento. 
Conclui que qualquer ressarcimento devido ao erário federal não deve ser a ele atribuído, uma vez que não praticou qualquer ato, comissivo ou omissivo, que possa guardar qualquer nexo de causalidade com eventual dano apurado, seja como consequência da falta de licença ambiental que levou à inviabilização do empreendimento, seja por conta de qualquer dano material que tenha sido percebido e não reparado pelo Sr. Ricardo Veloso.
Sustenta que o tomador de contas deixou de incluir no polo passivo desta TCE os agentes vinculados ao extinto Ministério das Cidades e à CAIXA, que se omitiram de seus deveres de fiscalização, contribuindo para o insucesso do empreendimento. 
Informa a existência da TCE Processo 011.201/2015-9, da relatoria do Min. Walton Alencar e que trata de irregularidades no Convênio 31/2007, também firmado pela Prefeitura de Bocaiúva/MG com a CAIXA, onde foi determinada nova instrução do processo, a fim de se apurar corretamente sua responsabilidade. Ressalta que no citado processo também se configurou ausência de funcionalidade do empreendimento pela não obtenção das licenças ambientais, sendo determinada a notificação da titular do município para que informasse as condições atuais das obras.
Nesse sentido, recomenda que se proceda de igual forma, uma vez que afirma que os equipamentos da usina de reciclagem estão guardados no almoxarifado do município, razão pela qual não teriam sido localizados pela CAIXA na visita realizada em 2012.
Por fim, requer que seja considerada sua ilegitimidade passiva na TCE, que sejam chamados aos autos os agentes concedentes e da CAIXA e que seja afastada toda e qualquer responsabilidade sua e do Município de Bocaiúva/MG.
Análise: assiste razão ao responsável quanto às alegações de não ter praticado quaisquer atos preparatórios ou de gestão acerca da execução do convênio. Assim, não participou da elaboração dos projetos iniciais e trâmites do convênio no âmbito do extinto Ministério das Cidades, não tendo recebido ou gerido recursos do ajuste durante seus dois mandatos (2001 a 2008) .
Considerando ter assumido seu primeiro mandato em 2001 já com as obras praticamente concluídas, sua participação esteve limitada às tentativas de obtenção de licença ambiental junto aos órgãos ambientais, objetivando pôr em funcionamento o serviço de coleta e tratamento de resíduos sólidos.
Recai sobre o responsável a irregularidade da não consecução integral do objeto pactuado, de não ter obtido a licença ambiental para o empreendimento e não ter conservado a obra, que findou depredada, incendiada e saqueada, não gerando benefícios à população.
Todavia, alega ter recebido de seu antecessor, Sr. Ricardo Veloso, as obras concluídas e as entregues ao sucessor, o mesmo Sr. Ricardo Veloso, tal como recebera. Segundo afirma, teria conservado as obras durante suas duas gestões, enquanto tentava obter a licença ambiental, não emitida pelo órgão competente.
De fato, com as informações existentes no processo, não é possível afirmar ser o responsável o causador do estado de abandono verificado pela CAIXA na visita técnica realizada em 2012. Observe-se que a CAIXA realizou uma visita técnica em 12/5/2000 (gestão do Sr. Ricardo Veloso) , ocasião em que atestou a execução de 97,08% das obras. Após 12 anos sem realizar qualquer fiscalização no empreendimento, a CAIXA retornou ao município em 5/9/2012 (gestão do Sr. Ricardo Veloso) e constatou o estado de abandono das obras. Essa última visita se deu quase quatro anos após o início do mandato do Sr. Ricardo Veloso (1/1/2009) . Dessa forma, não há como responsabilizar o Sr. Alberto Eustáquio por situação de abandono constatada fora de seu mandato (2001 a 2008) e já no final do mandato de seu sucessor. Não há nada nos autos que indiquem ter o responsável deixado as obras em estado de abandono.
Ressalte-se que a CAIXA não realizou qualquer visita técnica no decorrer da gestão do Sr. Alberto Eustáquio, não sendo razoável atribuir-lhe responsabilidade pelo abandono das obras, já que esse apontamento ocorreu quase quatro anos após ter deixado o mandato de prefeito em 31/12/2008.
Com relação à não obtenção da licença ambiental, os argumentos tanto do responsável quanto do Sr. Ricardo Veloso, analisados mais adiante, indicam que houve falhas na elaboração do projeto inicial do empreendimento, resultando em exigências pelo órgão ambiental que jamais foram cumpridas pelo município, razão da não emissão da licença.
Não há sequer registros no processo da emissão de Licença Prévia Ambiental, que atestaria a viabilidade da concepção e localização do empreendimento, estabelecendo os requisitos básicos e condicionantes a serem atendidos na fase subsequente de sua implantação. 
As informações trazidas pelo responsável dão conta de exigência feita pela SUPRAM (Superintendência Regional do Meio Ambiente) , quanto à necessidade de prévia construção de via pavimentadas às margens da BR-135, como condição para a emissão da licença ambiental.
Ocorre que, como afirma o responsável, tais obras estariam orçadas em valor superior a R$ 2 milhões, recursos que o município não dispunha para tanto. Assim, não cumprida a exigência estabelecida pela SUPRAM jamais se obteve a licença ambiental, permanecendo as obras sem funcionalidade.
Nesse ponto, releva considerar mais uma vez que o responsável não participou da elaboração do projeto inicial e dessa forma não contribuiu para as falhas nele observadas. Por outro lado, entendemos que a não obtenção da licença ambiental não se deu por desídia do responsável ou demonstrado desinteresse em solucionar o problema, mas sim por incapacidade de o município cumprir com exigência da SUPRAM, que demandava recursos em cerca de vinte vezes o valor do convênio.
Conclusão: considerando que o responsável não participou da elaboração do projeto do empreendimento e da assinatura do convênio, não praticou qualquer ato de gestão financeira e, ainda, que não há indícios de que tenha agido com desídia em relação à busca pela obtenção da licença ambiental, entendemos que não praticou condutas irregulares que ensejaram sua responsabilização nesse processo. Assim, suas alegações de defesa podem ser aceitas.
Quanto ao pedido de dar ao presente processo o encaminhamento objeto do TC Processo 011.201/2015-9, não se afigura necessário ante as informações já constantes do processo, não sendo medida conveniente na atual fase em que se encontra o processo.
Sr. Ricardo Afonso Veloso (peças 31 a 35) 
 Argumentos: preliminarmente, registra que houve decurso de prazo superior a 10 anos entre a ocorrência dos fatos tidos por irregulares e a instauração desta TCE, nos termos do art. 205 do Código Civil.
Sobre a prescrição da ação de ressarcimento ao erário por parte do Tribunal, cujos fatos ocorreram há quase vinte anos, registra a existência do Recurso Especial 852475 RG, em andamento no Supremo Tribunal Federal. Por meio do citado recurso determinou-se a suspensão e processamento de todas as demandas pendentes de julgamento e que tratem da prescritibilidade das ações de ressarcimento ao erário, fundadas em atos tipificados como ilícitos de improbidade administrativa, reconhecendo-se a repercussão geral. Assim, requer que a TCE seja arquivada ou que seja sobrestada até o julgamento da matéria pelo STF.
Propugna pela responsabilização da CAIXA, por entender que esta foi omissa em sua função, ressurgindo 12 anos após sua última fiscalização para a realização de cobrança ao gestor.
Sustenta que o convênio teve sua vigência terminada em 30/5/2003, recaindo sobre seu antecessor, Sr. Alberto Eustáquio, a responsabilidade pela prestação de contas do convênio.
Entende que houve omissão do extinto Ministério das Cidades e da CAIXA em não exigir a licença ambiental previamente à liberação dos recursos, fato que impediria sua responsabilização.
Informa que seu antecessor havia retirado equipamentos da usina de reciclagem e os cedidos à Associação dos Catadores de Bocaiúva - ASCABOC. Outros estariam no setor de transportes da prefeitura. Assim, determinou o retorno e guarda de todos os equipamentos no setor de transporte para uso futuro.
Afirma que por ocasião do início de seu segundo mandato em 2009 teria recebido a usina de lixo depredada e abandonada, tendo, então, colocado vigilantes para guarda do local. Informa que teria reformado toda a Usina de Lixo (Unidade de Triagem e Compostagem - UTC) , promovendo a recuperação do estava degradado, conforme atesta o relatório fotográfico anexo à defesa (peça 38) .
Em seguida, relata todas as dificuldades encontradas na obtenção da licença ambiental, tendo a SUPRAM (Superintendência Regional do Meio Ambiente) condicionado a concessão da licença à construção de pistas de desaceleração às margens da BR-135, cujas obras estavam orçadas em mais de R$ 3 milhões, recursos que o município não dispunha.
Anexou à defesa (peças 32 a 35) quatro declarações de ex-servidores municipais, onde atestam que as obras do aterro sanitário jamais foram abandonadas ou deixadas sem manutenção na gestão do responsável.
Por fim, entende que não há culpa ou dolo de sua parte, entendendo ser vítima do excesso de burocracia, razão pela qual requer sejam suas contas julgadas regulares.
Análise: inicialmente, quanto à preliminar de prescrição da ação de ressarcimento, registre-se que após a apresentação das alegações de defesa pelo responsável, a matéria objeto do Recurso Extraordinário  (RE) 852475, com repercussão geral reconhecida, foi apreciada pelo Plenário do Supremo Tribunal Federal (STF) , que reconheceu a imprescritibilidade das ações de ressarcimento de danos ao erário decorrentes de ato doloso de improbidade administrativa. 
Ocorre que jurisprudência desta Corte é pacífica no sentido de que são imprescritíveis os débitos ocorridos em face da Fazenda Pública. No que se refere ao Recurso Extraordinário RE 852475, o Supremo Tribunal Federal concluiu que "são imprescritíveis as ações de ressarcimento ao erário fundadas na prática de ato doloso tipificado na Lei de Improbidade Administrativa  (Lei 8.429/1992) . Ocorre que a matéria decidida tratou apenas de débitos apurados em face da Lei 8.429/1992 e não alcança, portanto, os processos de controle externo, cujo fundamento jurídico é a Lei 8.443/1992.
Sendo assim, permanece válido o entendimento do STF consubstanciado no Mandado de Segurança 26.210/2008, quando se concluiu pela imprescritibilidade das ações de reparação de dano, de acordo com o disposto no art. 37, § 5º, da Constituição Federal. Esse entendimento foi esposado pelo Ministro Benjamin Zymler no âmbito dos Acórdão 2391/2018-TCU-Plenário e 182/2019 - Primeira Câmara. Dessa forma, não assiste razão ao responsável quanto à preliminar suscitada de prescrição das ações de ressarcimento de danos ao erário, podendo o Tribunal proferir decisão de mérito no âmbito desta TCE.
Quanto ao decurso de prazo superior a 10 anos entre os fatos tidos por irregulares e a autuação desta TCE, não assiste razão ao responsável. O prazo de vigência do convênio se estendeu até 3/5/2003 (peça 2, p. 47) , momento em que se configuraram as irregularidades. Por outro lado, a CAIXA notificou o responsável em 17/11/2008 e 16/9/2015 (peça 2, p. 6-10) . Embora a TCE somente tenha sido autuada em 18/8/2016 (peça 2, p. 1) , não ocorreu a situação prevista no art. 6º, inciso II, da IN/TCU 71/2012, uma vez que a primeira notificação do responsável se deu em 17/11/2008, portanto em prazo inferior a 10 anos.
Com relação à alegada omissão do extinto Ministério das Cidades e da CAIXA em não exigir a licença ambiental previamente à liberação dos recursos, o que entende afastar sua responsabilização, releva considerar que o contrato de repasse foi celebrado em 30/6/1998 (peça 2, p. 35-41) , sob a vigência da IN/STN 1/1997. Naquela ocasião, a referida Instrução Normativa não condicionada a apresentação de licença ambiental prévia para a celebração de convênios.
Tal condição somente veio a se tornar obrigatória quando da entrada em vigor da IN/STN 5/2004, que alterou a IN/STN 1/1997, para incluir o inciso III-A, abaixo transcrito:
III-A. licença ambiental prévia, quando o convênio envolver obras, instalações ou serviços que exijam estudos ambientais, como previsto na Resolução no 001, de 23 de janeiro de 1986, do Conselho Nacional do Meio Ambiente (CONAMA) , publicada no Diário Oficial da União de 17 de fevereiro daquele ano; (Acórdão 1572/2003-TCU-Plenário) - IN nº 5, de 7.10.2004  
Portanto, não cabe responsabilizar os agentes da concedente por não exigir a licença ambiental prévia antes da celebração do convênio, como sugere o responsável, pelo fato de não constituir, à época, obrigação dos órgãos concedentes.
Sobre a matéria, vale trazer à luz trechos do Acórdão 653/2009-TCU-Segunda Câmara, da relatoria do Min. André de Carvalho:
8. O Ministério Público, representado pelo procurador Sérgio Ricardo Costa Caribé, divergiu parcialmente da proposta da unidade técnica, conforme trechos a seguir reproduzidos do Parecer de fls. 445/448:
"[...]. Com o retorno dos autos a este Ministério Público, percebo a necessidade de sugerir encaminhamento distinto daquele consignado no Parecer de fls. 165/168. Naquela oportunidade, propugnei pela responsabilização do Sr. ex-ministro de Estado do Meio Ambiente, tendo em conta o disposto no art. 10 da Lei nº 6.938/1981, que reclama a obtenção prévia de licença ambiental para a construção e instalação de empreendimentos considerados efetiva ou potencialmente poluidores.
Não obstante, impõe reconhecer que à época da celebração do ajuste, tal medida não consistia obrigação a ser observada pelo órgão concedente quando da celebração de convênio. Com a publicação da IN/STN nº 5/2004, que incluiu o inciso III-A no art. 2º da IN/STN nº 1/1997, a licença ambiental prévia passou a ser expressamente exigível para a celebração de convênio que envolva obras, instalações ou serviços que necessitem de estudos ambientais.
Convém recordar que a inclusão desse requisito decorreu de recomendação do TCU exarada por meio do Acórdão 1572/2003-TCU-Plenário. Naquele julgado, o TCU, entre outras deliberações, decidiu recomendar à Secretaria do Tesouro Nacional - STN que fosse providenciada 'a adequação do normativo que regulamenta os repasses de recursos estabelecendo a obrigatoriedade de (...) a licença ambiental prévia preceder a celebração do convênio e a licença de instalação anteceder a liberação de recursos, conforme os artigos 10 e 12 da lei nº 6.938/81...', no que foi prontamente atendido pela STN.
Portanto, quando da celebração do convênio entre o MMA e a Prefeitura Municipal de Santana, a IN/STN nº 1/1997 não condicionava a celebração do convênio à existência de licença ambiental prévia. Era de se esperar que todas as providências possíveis tivessem sido tomadas pelo Ministério com vistas a evitar a paralisação da obra, por qualquer motivo que fosse, principalmente por ausência de licença ambiental - haja vista competir-lhe 'a política de preservação, conservação e utilização sustentável de ecossistemas, e biodiversidade e florestas' -, conforme estabelecia o art. 14, inciso XII, da MP nº 1.911-8/1999. A frustração de tal expectativa, contudo, não se mostra suficiente para macular as contas do responsável pela pasta ministerial e dos técnicos que o assessoraram, uma vez que de suas ações não se depreende nenhuma autorização, nem mesmo tácita, para que o ex-prefeito, na qualidade de responsável pela execução do convênio, deixasse de implementar as medidas indispensáveis para a obtenção da licença ambiental prévia nos termos da legislação vigente. Em sendo assim, dissinto, com as devidas vênias, da proposta de responsabilização do ex-Ministro de Estado do Meio Ambiente, bem como dos pareceristas que concorreram para a celebração do convênio sem que fosse exigido prévio licenciamento ambiental.
 (...) 
É o Relatório.
Voto
Conforme o relatório anterior, o órgão concedente apontou que a referida miniusina não havia sido totalmente concluída, pois as obras de construção encontravam-se paralisadas, em virtude de embargo proferido pelo órgão estadual de meio ambiente, por falta de licença ambiental. E, assim, tem-se que parte dos recursos federais não foi aplicada no objeto pactuado.
2. Quanto ao exame de mérito, divirjo parcialmente da proposta da unidade técnica e acolho, no essencial, a análise do representante do Ministério Público, incorporando-a às minhas razões de decidir, sem prejuízo de tecer os comentários seguintes.
3. No tocante à ausência da licença ambiental, a responsabilização do ex-ministro do Meio Ambiente e dos técnicos envolvidos na celebração do convênio não se afiguraria correta, visto que, consoante ressaltou o Parquet especializado, a exigência do aludido documento não estava expressamente incluída no normativo regente dos convênios (IN STN nº 1/1997) à época dos fatos.
4. Observo, no presente caso, que cabia ao ex-gestor municipal adotar as medidas necessárias para a emissão da documentação ambiental, nos termos da cláusula segunda, alínea "u", do Convênio nº 116/2001. Ademais, o referido responsável deveria ter adotado medidas administrativas ou judiciais para a continuação da obra. Mas o tempo transcorreu sem providências efetivas do Sr. Rosemiro Freires para a conclusão do empreendimento, recebendo o seu sucessor uma obra inacabada.
Sobre a afirmação de que teria recebido a usina de lixo depredada e abandonada pelo seu antecessor, não há elementos suficientes nos autos para seu acolhimento. Conforme registrado nos itens 33 e 34, a visita técnica que apontou o estado de abandono foi realizada pela CAIXA quase no fim do mandato do Sr. Ricardo Veloso (2009 a 2012) . Apresentou como documentos probatórios do que alega as declarações de peças 32 a 35. Ante a ausência de outros elementos nos autos que possam subsidiar tal afirmação, não há como acolher seus argumentos de que teria recebido o empreendimento em estado de abandono.
O relatório fotográfico encaminhado pelo responsável (peça 38) , com a situação do empreendimento em 2015, demonstra claramente que foi objeto de reforma. Nota-se, por exemplo, recuperação dos pilares de sustentação de telhados, reboco e emboço de alvenaria e aparente recuperação de telhados. Todavia, o conjunto das instalações registradas no citado relatório fotográfico não deixa dúvida que o empreendimento ainda apresenta estado de abandono e sem qualquer funcionalidade, com total desperdício dos recursos do convênio.
Sobre os problemas para a obtenção da licença ambiental, apresentou os mesmos argumentos do Sr. Alberto Eustáquio, alegando dificuldades financeiras para cumprir as exigências feitas pela SUPRAM. Todavia, ao passo que aquele responsável não participou da elaboração do projeto, tendo recebido as obras praticamente concluídas, o Sr. Ricardo Veloso foi o responsável pelo projeto do empreendimento, tal como concebido no Plano de Trabalho (peça 2, p. 14-25) . Mais que isso, declarou expressamente em 5/2/1998 que (peça 2, p. 25) :
1. que me responsabi1izo pelo cumprimento das normas de prevenção ambiental na área objeto da intervenção e em seu entorno, previstas na legislação específica, bem como pela apresentação, previamente à assinatura do contrato de repasse, de declaração do órgão competente de Meio Ambiente, quanto à necessidade ou dispensa do Relatório de Impacto no Meio Ambiente - RIMA, se exigível;
Resta evidente, portanto, que o Sr. Ricardo Veloso se responsabilizou pelo cumprimento das normas ambientais e pela apresentação, previamente à celebração do ajuste, de declaração do órgão ambiental quanto à necessidade ou não do RIMA, o que não o fez. Assim, as dificuldades posteriores de obtenção da licença ambiental, poderiam e deveriam ser evitadas, caso o responsável tivesse atuado da forma expressamente por ele declarada junto à CAIXA, a quem pretende agora transferir a responsabilidade pelo insucesso do empreendimento.  
Conclusão: feitas as análises dos argumentos apresentados pelo Sr. Ricardo Veloso, resta evidente que o empreendimento foi praticamente concluído, sofreu reforma ao longo do tempo, mas continua inoperante, sem funcionalidade e sofrendo com a ação do tempo, já demonstrando novamente estado de abandono.
As informações constantes dos autos demonstram que a ausência de licença ambiental impossibilitou a entrada em funcionamento do empreendimento, que continua inoperante há quase duas décadas.
Contribuiu decisivamente para o dano, a conduta omissiva do Sr. Ricardo Veloso que, mesmo declarando expressamente que trataria das questões ambientais junto aos órgãos competentes e previamente à celebração do ajuste, nada fez a respeito. Assim, optou o responsável por executar as obras sem ouvir previamente o órgão ambiental, assumindo o risco de ver o empreendimento impossibilitado de entrar em operação, o que veio a ocorrer, configurando-se o dano ao erário.
Por outro lado, não se vislumbra a responsabilização de agentes da concedente, eis que a apresentação de licença ambiental prévia, como condição necessária à celebração do ajuste, não era exigível à época da assinatura do contrato de repasse.
Por todo o exposto, o responsável não logrou êxito em elidir as irregularidades apontadas, não merecendo acolhida as razões expostas em suas alegações de defesas, devendo ser rejeitadas in totum.
CONCLUSÃO
Em face da análise promovida na seção "exame técnico", restou demonstrado que os argumentos apresentados pelo Sr. Ricardo Afonso Veloso não foram suficientes para elidir as irregularidades apontadas, devendo-se rejeitar suas alegações de defesa.
Quanto ao Sr. Alberto Eustáquio Caldeira de Melo os argumentos apresentados são consistentes e merecem acolhimento, devendo-se acatar suas alegações de defesa.
Verifica-se que inexistem nos autos elementos que demonstrem a boa-fé do Sr. Ricardo Afonso Veloso ou a ocorrência de outros excludentes de ilicitude, punibilidade ou culpabilidade. Desse modo, suas contas devem ser julgadas irregulares, nos termos do art. 202, § 6º, do Regimento Interno do TCU, procedendo-se à sua condenação em débito.
Com relação à pretensão punitiva do TCU, observa-se no caso em exame que todas as parcelas dos recursos do convênio foram repassadas ao município entre 1998 e 1999, conforme item 3. Tendo sido o ato de ordenação da citação assinado em 3/10/2017 (peça 7) , houve o decurso de prazo superior a 10 anos. Portanto, ocorreu a prescrição da pretensão punitiva, conforme Acórdão 1441/2016-TCU-Plenário, que uniformizou a jurisprudência acerca dessa questão, subordinando a prescrição ao prazo geral indicado no art. 205 do Código Civil. Dessa forma, deve o Tribunal abster-se de aplicar ao responsável a multa prevista no art. 57 da Lei 8.443/1992. 
Quanto à atuação fiscalizatória realizada pela CAIXA no âmbito do Contrato de Repasse 0071.243-87/1998, onde se observou um intervalo de 12 anos entre as duas últimas visitas técnicas realizadas, entendemos oportuno encaminhar à CAIXA cópia da deliberação que vier a ser adotada, oportunizando àquela instituição financeira a verificação das causas ensejadoras da falha, com o propósito de aperfeiçoar seus mecanismos de fiscalização junto aos convenentes.
PROPOSTA DE ENCAMINHAMENTO
Diante do exposto, submetem-se os autos à consideração superior, propondo-se a adoção das seguintes medidas:
a)	rejeitar as alegações de defesa apresentadas pelo Sr. Ricardo Afonso Veloso (CPF XXX.657.116-XX) , Prefeito Municipal de Bocaiuva/MG nas gestões de 1997-2000, de 2009-2012 e de 2013-2016;
b)	acatar as alegações de defesa apresentadas pelo Sr. Alberto Eustáquio Caldeira de Melo (CPF 317.206. 926-53) , Prefeito Municipal de Bocaiuva/MG nas gestões de 2001 a 2008;
c)	com fundamento nos arts. 1º, inciso I, 16, inciso I, da Lei 8.443/1992 c/c os arts. 17 e 23, inciso I, da mesma Lei, e com arts. 1º, inciso I; 207 e 214, inciso I, do Regimento Interno, que sejam julgadas regulares as contas do Sr. Alberto Eustáquio Caldeira de Melo (CPF 317.206. 926-53) , Prefeito Municipal de Bocaiuva/MG nas gestões de 2001 a 2008, dando-lhe quitação plena;
e)	com fundamento nos arts. 1º, inciso I, 16, inciso III, alínea "c", da Lei 8.443/1992 c/c os arts. 19 e 23, inciso III, da mesma Lei, e com arts. 1º, inciso I; 209, inciso III; 210 e 214, inciso III, do Regimento Interno, que sejam julgadas irregulares as contas do Sr. Ricardo Afonso Veloso (CPF XXX.657.116-XX) , Prefeito Municipal de Bocaiuva/MG nas gestões de 1997-2000, de 2009-2012 e de 2013-2016, condenando-o ao pagamento da quantia a seguir especificada, com a fixação do prazo de quinze dias, a contar da notificação, para comprovar, perante o Tribunal (art. 214, inciso III, alínea "a", do Regimento Interno) , o recolhimento da dívida aos cofres do Tesouro Nacional, atualizada monetariamente e acrescida dos juros de mora, calculados a partir das datas discriminadas, até a data do recolhimento, na forma prevista na legislação em vigor.
	VALOR ORIGINAL 
	DATA DA OCORRÊNCIA

	94.790,00
	30/6/2001

f) 	autorizar, desde logo, nos termos do art. 28, inciso II, da Lei 8.443/1992, a cobrança judicial do responsável, caso não atendidas as notificações;
g)	autorizar desde logo, se requerido pelo responsável, o pagamento da dívida em até 36 parcelas mensais e consecutivas, nos termos do art. 26 da Lei 8.443/1992 c/c o art. 217 do Regimento Interno, fixando-lhe o prazo de quinze dias, a contar do recebimento da notificação, para comprovar perante o Tribunal o recolhimento da primeira parcela, e de trinta dias, a contar da parcela anterior, para comprovar o recolhimento das demais parcelas, devendo incidir sobre cada valor mensal, atualizado monetariamente, os juros de mora devidos, na forma prevista na legislação em vigor, alertando-o que a falta de comprovação do recolhimento de qualquer parcela importará no vencimento antecipado do saldo devedor, nos termos do § 2º do art. 217 do Regimento Interno deste Tribunal;
h)	enviar cópia do Acórdão que vier a ser proferido à Caixa Econômica Federal, aos responsáveis e ao Município de Bocaiúva/MG, para ciência, informando-os que a deliberação, acompanhada do Relatório e Voto que a fundamentarem, estará disponível para consulta no endereço www.tcu.gov.br/acordaos, além de esclarecer que, caso requerido, o TCU poderá fornecer sem custos as correspondentes cópias, de forma impressa; e
i)	encaminhar cópia da deliberação, bem como do relatório e do voto que a fundamentarem, ao Procurador-Chefe da Procuradoria da República no Estado de Minas Gerais, nos termos do § 3º do art. 16 da Lei 8.443/1992 c/c o § 7º do art. 209 do Regimento Interno do TCU, para adoção das medidas que entender cabíveis.
O Ministério Público junto ao TCU, representado nos autos pelo Subprocurador-Geral Paulo Soares Bugarin, manifestou-se nos seguintes termos (peça 45) :
	Cuidam os autos de tomada de contas especial instaurada pelo Ministério das Cidades, em razão da não consecução dos objetivos pactuados no âmbito do Contrato de Repasse nº 0071.243-87/98, celebrado com o Município de Bocaiúva/MG (peça 2, p. 35-41) , com interveniência da Caixa Econômica Federal - Caixa, para a implantação do serviço de coleta e tratamento de resíduos sólidos, conforme plano de trabalho aprovado (peça 2, p. 14-29) .
Assinado em 30/06/98 pelo prefeito Ricardo Afonso Veloso, o prazo de vigência inicialmente estabelecido para o ajuste foi de doze meses, até 30/06/99. Para a execução do objeto, foram previstos R$ 120.000,00, dos quais R$ 100.000,00 foram repassados pelo concedente entre 21/12/98 e 18/11/99 (peça 2, p. 70-72) e R$ 20.000,00 foram aportados a título de contrapartida. Do total de recursos federais, houve o desbloqueio de R$ 94.790,00 em 30/06/2001 (peça 2, p. 73) .
Conforme os relatórios de acompanhamento do empreendimento (peça 2, p. 48-62) , a obra teve início em 15/09/98 e, após alguns períodos de paralisação, alcançou execução física correspondente a 97,08% até a vistoria de 12/05/2000 (peça 2, p. 63-66) .
O ajuste foi objeto de sucessivas prorrogações (peça 2, p. 42-46) . Por fim, a vigência se estendeu até 31/05/2003 em atendimento à solicitação do prefeito sucessor, Sr. Alberto Eustáquio Caldeira de Melo (peça 2, p. 46) .
Ao final desse prazo, não foi apresentada prestação de contas, tampouco foram encaminhadas justificativas ou informações a respeito da obra por parte do Município (peça 2, p. 11-13 e 47; peça 3, p. 16) . Então, por meio de vistoria da Caixa realizada em 05/09/2012, foi registrado que a obra não alcançou funcionalidade e que as etapas realizadas encontravam-se em estado de abandono (peça 2, p. 67-69) .
O Relatório de Tomada de Contas Especial nº 272/2016 (peça 3, p. 24-28) indicou a ocorrência de dano ao erário no valor original de R$ 94.789,64, e responsabilizou solidariamente o Sr. Ricardo Afonso Veloso, que atuou como prefeito de Bocaiúva/MG nos mandatos de 1997 a 2000, de 2009 a 2012 e de 2013 a 2016, e o Sr. Alberto Eustáquio Caldeira de Melo, prefeito de 2001 a 2004 e de 2005 a 2008.
Neste TCU, em consonância com o tomador de contas, a responsabilidade foi atribuída aos dois prefeitos que se alternaram no cargo entre 1997 e 2016, os quais foram citados nos seguintes termos (peças 12 e 15) :
"2.	O débito é decorrente da não consecução integral do objeto pactuado, não terem obtido a licença ambiental para o empreendimento, não terem conservado a obra, que findou depredada, incendiada e saqueada, sem gerar benefício à população, o que propiciou a ocorrência de dano ao Erário, com infração ao disposto nos itens 3.2, letra 'e' e 7.4, letra 'a', do Contrato de Repasse 0071.243-87/1998."
Os dois responsáveis compareceram aos autos, conforme alegações de defesa às peças 30 a 35. O Sr. Alberto Eustáquio Caldeira de Melo, que tomou posse em 2001, informou essencialmente que:
a) recebeu a obra 100% concluída pelo seu antecessor;
b) não houve qualquer movimentação financeira na conta vinculada do contrato de repasse durante seu mandato;
c) coube a ele somente monitorar o andamento do pedido de licenças ambientais junto ao órgão estadual e primar pela guarda e conservação do local das obras;
d) os órgãos ambientais consideraram o projeto inviável da forma como fora concebido e exigiram modificações e adequações orçadas em R$ 2 milhões, valor que o Município não dispunha;
e) a origem do problema teria sido na concepção inicial do projeto, e ainda no fato de o concedente ter destinado recursos para um projeto sem licenciamento ambiental;
f) houve um lapso temporal de 12 anos entre as duas últimas visitas realizadas pela Caixa, e nenhuma visita ocorreu no período em que esteve à frente da Prefeitura (2001-2008) ;
e) em 31/12/2008, ao final do seu segundo mandato, as obras foram entregues ao Sr. Ricardo Veloso da mesma maneira que se encontravam em 2001;
f) a Caixa retornou ao Município somente em 05/09/2012, quase quatro anos após o término do seu mandato, não sendo razoável atribuir-lhe responsabilidade pelas condições de abandono verificadas in loco.
Por sua vez, o Sr. Ricardo Afonso Veloso tentou eximir-se da responsabilidade, destacando que:
a) o convênio teve sua vigência terminada em 30/05/2003, recaindo sobre o Sr. Alberto Caldeira a responsabilidade pela prestação de contas do ajuste;
b) houve omissão do extinto Ministério das Cidades e da Caixa em não exigir a licença ambiental previamente à liberação dos recursos;
c) a Caixa também teria falhado em sua função fiscalizatória, por ter demorado doze anos para avaliar os resultados do repasse.
Ainda, informou que teria reformado a usina de tratamento de resíduos sólidos a fim de recuperar o que estava degradado, e juntou o respectivo relatório fotográfico à peça 38.
Do exposto nos autos, a Secex-TCE concluiu pelo acolhimento dos argumentos de defesa do ex-prefeito Alberto Eustáquio Caldeira de Melo (mandatos 2001-2004 e 2005-2008) , tendo em vista que esse responsável não participou da etapa de elaboração do projeto do empreendimento e da assinatura do convênio, não praticou qualquer ato de gestão financeira com os recursos repassados e, ainda, por considerar que ele não agiu com desídia no acompanhamento do processo de licenciamento ambiental (peça 39, p. 4-6) .
Em relação ao Sr. Ricardo Afonso Veloso, a unidade técnica admitiu que o relatório fotográfico encaminhado com a situação do empreendimento em 2015 demonstra claramente que foram feitos investimentos no sentido de recuperar a etapa executada. Registrou, porém, que tal iniciativa não contribuiu para a obtenção de licenciamento ambiental, persistindo a falta de funcionalidade do empreendimento, com total desperdício dos recursos do contrato de repasse (peça 39, p. 9) .
Quanto à alegada corresponsabilidade dos agentes do Ministério das Cidades e da Caixa, foi esclarecido que à época do Contrato de Repasse nº 0071.243-87/98, a instrução normativa vigente não exigia a apresentação de licença ambiental como condição para a celebração desse tipo de ajuste. Essa condição passou a ser observada quando da entrada em vigor da IN/STN nº 5/2004, que alterou a IN/STN nº 1/97 em decorrência de recomendação do TCU exarada por meio do Acórdão 1572/2003-TCU-Plenário.
A despeito disso, foi destacado que o Sr. Ricardo Afonso Veloso assumiu expressamente o compromisso de garantir observância às normas ambientais, por meio de declaração constante no plano de trabalho submetido à aprovação do concedente, apresentada nos seguintes termos:
"10.1.que me responsabilizo pelo cumprimento das normas de prevenção ambiental na área objeto da intervenção e em seu entorno, previstas na legislação específica, bem como pela apresentação, previamente à assinatura do contrato de repasse, de declaração do órgão competente de Meio Ambiente, quanto à necessidade ou dispensa do Relatório de Impacto no Meio Ambiente - RIMA, se exigível." (Grifei; peça 2, p. 25.) 
Desse modo, a Secex-TCE concluiu que o primeiro prefeito optou por executar as obras sem ouvir previamente o órgão ambiental, assumindo o risco de ver o empreendimento impossibilitado de entrar em operação, o que veio a ocorrer, configurando-se o dano ao erário (peça 39, p. 9-10) .
Ante o exposto, foi apresentada proposta de encaminhamento no sentido de acolher as alegações de defesa do Sr. Alberto Eustáquio Caldeira de Melo e julgar suas contas regulares, com quitação plena; e de julgar irregulares as contas do Sr. Ricardo Afonso Veloso, condenando-o individualmente pelo débito de R$ 94.790,00 (valor histórico) , sem a aplicação de multa, ante a incidência de prescrição da pretensão punitiva (peça 39, p. 10-11) .
II
Quanto ao Sr. Ricardo Afonso Veloso, prefeito signatário do Contrato de Repasse nº 0071.243-87/98, alinho-me às análises e conclusões da unidade técnica. Ao autorizar a execução do sistema de tratamento de resíduos sólidos sem dispor do devido licenciamento ambiental, esse gestor demonstrou falta de zelo com a coisa pública, restando claro o nexo entre sua conduta e o dano objeto desta TCE. Porém, considero oportuno rever a análise das alegações do prefeito sucessor, Sr. Alberto Eustáquio Caldeira de Melo, antes de concluir sobre a sua responsabilidade nestes autos.
Em razão do princípio da continuidade administrativa, os gestores que se sucedem durante a vigência de um convênio ou instrumento congênere são corresponsáveis pela regular aplicação do recurso público repassado e pelo atingimento dos objetivos pactuados. Essa responsabilidade não está restrita a quem assina o termo do ajuste, tampouco a quem recebe e aplica o recurso. Os gestores devem concorrer para o efetivo cumprimento do compromisso assumido perante o concedente, adotando as providências necessárias para tanto, conforme o momento de atuação de cada um.
Contrariando o exposto acima, o Sr. Alberto Eustáquio Caldeira de Melo não demonstrou comprometimento com a execução do Contrato de Repasse nº 0071.243-87/98, tendo adotado uma postura passiva em relação à solução das pendências que impediam a funcionalidade do empreendimento, conforme se depreende de suas alegações de defesa:
"27.	Aliás, repita-se, a execução do objeto foi perpassada do Sr. Ricardo Veloso para o Sr. Alberto Caldeira, na transição de governo municipal, ocorrida em 1º/01/2001, contando com 100% da execução física e financeira do contrato de repasse; não havia, portanto, nenhuma providência a ser tomada a que estivesse obrigado o Sr. Alberto Caldeira a partir da assunção do comando de Bocaiúva-MG, naquela ocasião.
28. 	Competia ao Sr. Alberto Caldeira, meramente, monitorar o andamento do pedido de licenças ambientais já distribuídos e instruídos anteriormente nos órgãos estaduais; bem como primar pela guarda e conservação do local." (Grifos originais; peça 30, p. 6) 
Veja-se, nesse sentido, que esgotada a vigência do ajuste em 31/05/2003, o responsável não solicitou a sua prorrogação, não apresentou a prestação de contas final, e não consta que tenha apresentado qualquer justificativa à Caixa quanto à sua omissão, apesar das notificações que lhe foram encaminhadas no decorrer de sua gestão (2001-2008) :
Ofício nº 681-F/Caixa, de 03/04/2003 - considerando que a vigência do ajuste estava prestes a terminar, solicita posicionamento do Município quanto à necessidade de prorrogação, alertando sobre o dever de prestar contas e o risco de solução de descontinuidade (peça 2, p. 47) ;
Notificação TCE, MO 27.244 v01, de 06/05/2004 - expirada a vigência do contrato de repasse, ante a ausência de comprovação de cumprimento do objeto pactuado, notifica o gestor para que devolva os valores liberados (peça 3, p. 16) ;
Ofício 3937/2008, de 17/11/2008 - notifica o gestor para que comprove a conclusão do objeto contratado ou devolva os valores liberados (peça 2, p. 11-13) .
Somente em resposta à citação deste TCU (de 24/11/2017; peça 12) , é que o Sr. Alberto Caldeira veio se manifestar a respeito do contrato de repasse. Em sua defesa, buscou esclarecer que as exigências apresentadas pelos órgãos ambientais para obtenção do licenciamento ambiental da obra não puderam ser atendidas, pois envolviam investimentos fora das possibilidades do Município:
32. Na acepção dos órgãos ambientais, existe um grave e grande erro de concepção nesse projeto formatado desde o início pelo Sr. Ricardo Veloso e que contou com aprovação do Ministério das Cidades  (grifei) ; e que exigia modificações e adequações inviáveis para o Município; exempli gratia, a construção de vias exclusivas de acesso, nas laterais da BR-135, asfaltadas, orçadas em mais de 2.000.000,00 de reais.
33. Vejam bem, a adequação do acesso custaria cerca de 20 (vinte) vezes mais do que o próprio empreendimento em si; e isso não foi considerado no projeto original, e acabou se revelando impacto insuperável, que o Município não tinha recursos para cumprir, e do qual os órgãos ambientais do Estado de Minas Gerais, pelo que se sabe, não abriram mão  (grifei) , deixando de autorizar e emitir a licença ambiental correspondente, fato que não permitiu ao Sr. Alberto Caldeira concluir a única coisa que de fato ficou pendente para funcionamento desse empreendimento: seu licenciamento ambiental.
[¿]
41. Nesse cenário, a responsabilização do Sr. Alberto Caldeira se mostra absolutamente indevida, pois este não concebeu o projeto, não assinou plantas, planilhas, justificação, e tampouco o pleito dos recursos; não firmou o contrato de repasse em discussão; não recebeu ou aplicou os recursos; competindo-lhe tão somente dar continuidade ao processo de requerimento de licença que já se encontrava distribuído e instruído nos órgãos ambientais, e, lado outro, guardar e conservar o empreendimento." (peça 30, p. 7 e 9) 
A unidade técnica considerou plausíveis os argumentos acima, porém, deixou de observar que não foi apresentada documentação probatória para respaldá-los. Ou seja, não foram trazidos aos autos cópias dos processos de licenciamento ambiental, com documentos capazes de confirmar o teor das exigências apresentadas pelos órgãos ambientais, as datas em que foram expedidas, ou eventuais manifestações do gestor municipal visando solucionar as pendências técnicas que obstaram o licenciamento.
Ainda que fossem admitidos os argumentos do responsável, ao se deparar com barreiras intransponíveis para a obtenção do licenciamento ambiental causadas pela atuação imprópria de seu antecessor, seria esperado que adotasse de imediato medidas legais visando resguardar o erário; o que não se confirma nos autos.
Ante o exposto, concluo que o Sr. Alberto Eustáquio Caldeira de Melo não demonstrou o devido empenho em garantir funcionalidade à obra realizada com os recursos do Contrato de Repasse nº 0071.243-87/98, e também não adotou as medidas pertinentes para resguardar o patrimônio público. Diante da omissão do gestor, fica mantida sua responsabilidade pelo débito decorrente do não atingimento do objetivo pactuado, em solidariedade com o Sr. Ricardo Afonso Veloso.
III
Com vênias por divergir da unidade técnica, este representante do Ministério Público de Contas manifesta-se no sentido de rejeitar as alegações de defesa do Sr. Ricardo Afonso Veloso e do Sr. Alberto Eustáquio Caldeira de Melo, julgando suas contas pela irregularidade e condenando-os solidariamente pelo débito de R$ 94.790,00 (valor histórico) .
	É o relatório.

Frank Weslen Lopes (OAB/MG 122.336), representando Alberto Eustáquio Caldeira de Melo.

Subprocurador-Geral Paulo Soares Bugarin.

Tomada de contas especial. CONTRATO DE REPASSE. ATERRO SANITÁRIO. OBJETO CONCLUSO, MAS SEM FUNCIONALIDADE. INEXIGIBILIDADE DE CONDUTA DIVERSA. adequaÇÃO DOS NORMATIVOS. ARQUIVAMENTO.

TOMADA DE CONTAS ESPECIAL (TCE)

Secretaria de Controle Externo de Tomada de Contas Especial (SecexTCE).

Cuidam os autos de tomada de contas especial instaurada pelo então Ministério das Cidades, em desfavor de dois ex-prefeitos de Bocaiuva/MG, diante da não consecução dos objetivos pactuados por meio do Contrato de Repasse 0071.243-87/1998, celebrado entre o município e a União, por intermédio da Caixa Econômica Federal, para a implantação do serviço de coleta e tratamento de resíduos sólidos (aterro sanitário, usina de triagem, compostagem e aquisição de equipamentos para implantação/operação/manutenção das unidades de tratamento/destinação final) .
O ajuste foi assinado em 30/6/1998, pelo valor total de R$ 120.000,00, dos quais R$ 100.000,00 seriam repassados pela União e R$ 20.000,00 aplicados como contrapartida municipal. A vigência do contrato se encerraria, inicialmente, em 30/6/1999, mas foi prorrogada até 3/5/2003. O prazo para a prestação de contas era de 60 dias após o término da vigência.
O Sr. Ricardo Afonso Veloso exerceu o cargo de prefeito de Bocaiuva/MG nas gestões de 1997-2000, de 2009-2012 e de 2013-2016, tendo sido ele quem assinou o contrato de repasse em análise e realizou todas as despesas. Já o Sr. Alberto Eustáquio Caldeira de Melo foi prefeito entre os anos de 2001 a 2008, de modo que a prestação de contas do convênio deveria ter sido apresentada durante sua primeira gestão.
Como o aterro nunca entrou em funcionamento, os dois ex-prefeitos foram citados pelo valor original de R$ 94.789,64, correspondente ao total desembolsado até aquele momento. Embora o empreendimento tenha atingido um percentual de execução de 97,08%, constatado pela própria Caixa Econômica Federal em 12/5/2000 (Relatório de Acompanhamento, peça 2, p. 63-66) , o município não conseguiu obter a licença ambiental necessária, o que impediu o início das operações da unidade de tratamento de resíduos sólidos.
Após as citações, os dois responsáveis compareceram aos autos para apresentar suas alegações de defesa (peças 30 a 35) . Em síntese, o Sr. Ricardo Afonso Veloso argumentou que o convênio teve sua vigência terminada em 30/05/2003, recaindo sobre o Sr. Alberto Caldeira a responsabilidade pela prestação de contas do ajuste. Alegou que houve omissão do extinto Ministério das Cidades e da Caixa em não exigir a licença ambiental previamente à liberação dos recursos e que a entidade bancária também teria falhado em sua função fiscalizatória, por ter demorado doze anos para avaliar os resultados do repasse. Isto porque, após o relatório elaborado no ano de 2000, o qual atestou a execução de 97% da obra, a Caixa só retornou ao município em 2012, quando constatou que as instalações estavam abandonadas e deterioradas.
O Sr. Alberto Eustáquio Caldeira de Melo, por sua vez, informou, essencialmente, que recebeu a obra 100% concluída pelo seu antecessor, de modo que não houve movimento na conta vinculada ao contrato de repasse durante sua gestão. Alegou que coube a ele somente monitorar o andamento do pedido de licenças ambientais junto ao órgão estadual e primar pela guarda e conservação do local das obras.
O responsável esclareceu que os órgãos ambientais consideraram o projeto inviável da forma como fora concebido e exigiram modificações e adequações orçadas em R$ 2 milhões, valor esse que o município não dispunha. Dessa forma, a origem do problema estaria na concepção inicial do projeto, e ainda no fato de o concedente ter destinado recursos para um projeto sem licenciamento ambiental.
O Sr. Alberto Eustáquio Caldeira de Melo ainda reclamou que nenhuma visita da Caixa ocorreu no período em que esteve à frente da Prefeitura (2001-2008) e informou que ao final do seu segundo mandato, as obras foram entregues ao Sr. Ricardo Veloso da mesma maneira que se encontravam em 2001.
Diante de tais argumentos, a Secretaria de Controle Externo de Tomada de Contas Especial (Secex-TCE) propôs o acolhimento das alegações de defesa do ex-prefeito Alberto Eustáquio Caldeira de Melo, por entender que esse responsável não participou da etapa de elaboração do projeto do empreendimento e da assinatura do convênio, não praticou qualquer ato de gestão financeira com os recursos repassados e, ainda, por considerar que ele não agiu com desídia no acompanhamento do processo de licenciamento ambiental. 
Por outro, a unidade técnica propôs julgar irregulares as contas do Sr. Ricardo Afonso Veloso e condená-lo em débito, em decorrência da falta de funcionalidade do empreendimento, com total desperdício dos recursos do contrato de repasse. Não foi proposta a aplicação de multa, por já se ter operado a prescrição da pretensão punitiva.
O Ministério Público junto ao TCU, representado nos autos pelo Subprocurador-Geral Paulo Soares Bugarin, discorda de tal encaminhamento. Propõe rejeitar as alegações de defesa do Sr. Ricardo Afonso Veloso e também do Sr. Alberto Eustáquio Caldeira de Melo, julgando suas contas pela irregularidade e condenando-os, solidariamente, pelo débito de R$ 94.790,00.
No entendimento do procurador de contas, o Sr. Alberto Eustáquio Caldeira de Melo não demonstrou o devido empenho em garantir funcionalidade à obra realizada com os recursos federais e não adotou as medidas pertinentes para resguardar o patrimônio público, razão pela qual defende que seja mantida sua responsabilidade.
II
Feito o resumo dos autos, passo a decidir. De pronto, informo que acompanho parcialmente a proposta da Secretaria de Controle Externo de Tomada de Contas Especial e adoto seus fundamentos como minhas razões de decidir, naquilo que não contradizem as considerações que passo a tecer.
Da observação da situação em análise, concluo que a causa raiz de todo o problema está na autorização para o início das obras sem que o empreendimento detivesse as devidas licenças ambientais. Isto porque, no momento de aprovação do contrato de repasse, nenhum dos entes envolvidos conseguiu prever que uma condicionante ambiental poderia inviabilizar o aterro sanitário como um todo, naquela localidade.
Consoante destacaram os dois responsáveis ouvidos, o órgão ambiental estadual exigiu para a emissão da licença, dentre outras medidas, a construção de vias asfaltadas e exclusivas de acesso nas laterais da BR-135, o que foi orçado em aproximadamente R$ 2 milhões. Como o município não dispunha de recursos para tais obras rodoviárias, a licença não foi concedida e o aterro nunca entrou em funcionamento.
Irregularidades semelhantes a essa levaram o TCU a recomendar à Secretaria do Tesouro Nacional (STN) que providenciasse a adequação de sua Instrução Normativa n. 1/1997, norma que regulamentava os repasses de recursos à época. O Acórdão 1572/2003-TCU-Plenário, do Exmo. Min. Humberto Guimarães Souto, foi prolatado nos seguintes termos:
9.3. recomendar à Secretaria do Tesouro Nacional - STN que, com base no artigo 86 da LDO e tendo em consideração o Acórdão 516/2003-TCU-Plenário (subitem 9.2.3) , providencie a adequação do normativo que regulamenta os repasses de recursos estabelecendo a obrigatoriedade de:
9.3.1. a licença ambiental prévia preceder a celebração do convênio e a licença de instalação anteceder a liberação de recursos, conforme os artigos 10 e 12 da lei nº 6.938/81 (3.3.6.1 "a") ;
A recomendação foi atendida por meio da IN-STN n. 5 de 2004, a qual alterou a IN-STN n. 1/1997. A partir de então passou a ser exigida a apresentação de licença ambiental como condição para a celebração desse tipo de ajuste.
Quando da análise de uma possível corresponsabilidade dos agentes do Ministério das Cidades e da Caixa Econômica Federal, argumento trazido pelos responsáveis em suas alegações de defesa, a Secex-TCE e o MPTCU concordaram que não seria exigível conduta diversa daqueles agentes, uma vez que a norma até então vigente não exigia a apresentação prévia das licenças ambientais como condição para a assinatura dos convênios. Relembro que o ajuste foi assinado em 1998 e a alteração normativa comentada ocorreu apenas em 2004.
Defendo que o mesmo argumento se aplica aos dois ex-prefeitos. Não lhes seria exigível conduta diversa naquele contexto.
Com os recursos recebidos, o Sr. Ricardo Afonso Veloso concluiu 97% das obras previstas, tendo, inclusive, aprovação da Caixa, restando por executar serviços de pequena monta (instalação do portão de entrada, recuperação do telhado e ligação dos equipamentos) . O Sr. Alberto Eustáquio Caldeira de Melo, por sua vez, tentou dar andamento ao licenciamento ambiental, ainda que sem sucesso.
Para o MPTCU, não foram trazidos aos autos provas de que o órgão ambiental estadual teria feito as exigências já mencionadas, nem de que os prefeitos teriam adotado em seus respectivos mandatos medidas pertinentes para resguardar o patrimônio público. Todavia, entendo que o tempo transcorrido entre os fatos (1998-2003) até a citação dos responsáveis (2017) justificam tal ausência.
Além disso, nas manifestações juntadas pelos dois gestores há uma coincidência quanto a esse fato em específico. Embora apresentem argumentos conflitantes em outros aspectos, os dois ex-prefeitos mencionam as exigências ambientais como obstáculos instransponíveis para o município, motivo pelo qual entendo superada a ausência de documentos dos órgãos ambientais.
Para que se tenha uma ideia do impacto de um investimento de R$ 2 milhões no orçamento de um município da dimensão de Bocaiuva/MG, valor então necessário para atender as exigências ambientais, informo que, em consulta ao site da Caixa Econômica Federal, identifiquei 31 contratos de repasse, assinados de 1998 até hoje, com valor de financiamento total de R$ 7.608.224,52. Ou seja, em quase 22 anos, o município recebeu repasses do governo federal de cerca R$ 7,6 milhões para investimento em todas as áreas de infraestrutura: abastecimento de água, esgotamento sanitário, drenagem urbana, pavimentação e outros.
Diante de tal cenário, reafirmo que não seria exigível conduta diversa dos dois responsáveis. Considero que o cerne do problema ocorrido, qual seja, a contratação da obra sem licença ambiental, foi corrigido ainda em 2004, quando da publicação da IN-STN n. 5, que passou a exigir as licenças prévia e de instalação antes da assinatura do ajuste e do repasse de recursos, respectivamente.
Diferente dos pareceres anteriores, defendo que a assinatura de um termo pelo qual o prefeito à época, o Sr. Ricardo Afonso Veloso, se responsabilizava pelo "cumprimento das normas de prevenção ambiental" não é suficiente para a condená-lo pelo valor total desembolsado e devidamente aplicado no aterro. Tal termo era exigido pelos órgãos concedentes para que os convênios fossem assinados, mas se traduzia em declaração quase que meramente formal. Por isso, como já dito, essa declaração foi devidamente substituída nos normativos seguintes pela própria licença ambiental em si.
Ademais, o longo período sem vistorias da Caixa no empreendimento, de 2000 a 2012, impede qualquer conclusão sobre uma possível responsabilização pelo fato das obras terem sido encontradas deterioradas quando da última visita.
Por fim, no tocante a uma solução para os recursos já aplicados, pondero que cabe ao município refletir se hoje é viável e/ou recomendável o investimento de R$ 2 milhões para a construção das vias de acesso e operação do aterro tal como proposto inicialmente. Uma segunda opção, por exemplo, seria repensar a utilização da área com o direcionamento dos equipamentos adquiridos para outra localidade, já que os custos de construção do aterro mostraram-se bem inferiores aos custos do acesso exigido para que ele permaneça nesse local.
De toda sorte, a decisão cabe à Prefeitura de Bocaiuva/MG, uma vez que o objeto do contrato de repasse pode ser considerado como concluído e integralizado ao patrimônio do ente municipal, semelhante ao decidido no âmbito do TC Processo 017.439/2015-9.
Dessa forma, por entender que o município de Bocaiuva/MG executou o objeto do Contrato de Repasse 0071.243-87/1998 tal como acordado, restando afastado o débito, propugno, nos termos do art. 212 do Regimento Interno do TCU, por arquivar o presente processo, em função da ausência de pressupostos de constituição e de desenvolvimento válido e regular, sem prejuízo de dar conhecimento desta deliberação ao Tribunal de Contas do Estado para conhecimento e adoção de providencias que entender cabiveis.
Diante do exposto, VOTO pela adoção da minuta de acórdão que trago à consideração deste colegiado.
TCU, Sala das Sessões Ministro Luciano Brandão Alves de Souza, em 19 de maio de 2020.
Ministro VITAL DO RÊGO 
Relator